臺灣高等法院民事判決
109年度上字第1574號
上  訴  人  周  宏  
訴訟代理人  郭祐舜律師
被  上訴人  周寧靜  
            連國強  

            連國馨  

            周寧音    住○○市○○區○○○街00巷0號                          居000 Arlington Ave.Naperville,IL                          00000 U.S.A
共      同
訴訟代理人  李後政律師
上列當事人間請求塗銷抵押權登記事件，上訴人對於中華民國10
9年2月13日臺灣新北地方法院107年度訴字第2137號第一審判決
提起上訴，本院於110年11月3日言詞辯論終結，判決如下：
    主      文
上訴駁回。
第二審訴訟費用由上訴人負擔。
    事實及理由
一、上訴人主張：伊為坐落新北市○○區○○段000地號土地（應有
    部分5分之1），暨其上同段1934建號建物（即新北市○○區○○
    路000巷00弄0○0號房屋，下稱系爭房地）之所有權人，伊父
    周浩霖因擔心伊隨意處分系爭房地，於民國83年5月13日與
    伊一同就系爭房地辦理抵押權設定登記（下稱系爭抵押權）
    ，存續期間自83年5月9日起至88年5月8日，擔保借款債權新
    臺幣（下同）300萬元，周浩霖為抵押權人，惟實際上伊未
    向周浩霖借貸，周浩霖於99年8月24日死亡，其配偶朱琪生
    及子女即伊、被上訴人周寧靜、周寧音、周寧馨，而周寧馨
    於96年8月19日死亡，其子女即被上訴人連國強、連國馨為
    其繼承人，另朱琪生於000年0月00日死亡，兩造同為繼承人
    ，是系爭抵押權由兩造共同繼承。抵押權之成立須以所擔保
    之債權存在為前提，伊與周浩霖間並無300萬元借款，系爭
    抵押權登記妨害伊就系爭房地所有權之圓滿行使狀態，故伊
    得依民法第767條第1項中段規定請求被上訴人辦理繼承登記
    後，將系爭抵押權塗銷。縱認系爭抵押權擔保之借款債權存
    在，然該債權清償日為88年5月9日，借款債權請求權經15年
    於103年5月9日罹於消滅時效，又因抵押權人未於5年除斥期
    間實行系爭抵押權，系爭抵押權於108年5月9日消滅，被上
    訴人因繼承取得系爭抵押權迄未辦理繼承登記，故應先辦理
    繼承登記，再為予塗銷。爰依民法第767條第1項中段，提起
    本件訴訟，聲明：被上訴人應就系爭抵押權辦理繼承登記；
    暨被上訴人應將抵押權登記塗銷。原審為上訴人敗訴之判決
    ，上訴人不服，提起上訴。上訴聲明：㈠原判決廢棄。㈡被上
    訴人應就系爭抵押權辦理繼承登記。㈢被上訴人應將系爭抵
    押權登記予以塗銷。
二、被上訴人則以：上訴人就系爭抵押權繼承登記僅是辦理有困
    難，並非不能，於其辦妥繼承登記前，訴請伊等塗銷系爭抵
    押權，欠缺權利保護要件。系爭房地為周浩霖以退休金購買
    ，借名登記在上訴人名下，系爭房地所有權狀由周浩霖保管
    ，上訴人於102年間自行申請補發，經警察通知朱琪生阻止
    未果，故上訴人僅是借名登記之出名人，其以所有權人身分
    請求塗銷系爭抵押權登記，尚非有據。周浩霖生前多次借款
    供上訴人生活、投資，於83年5月間，上訴人再向周浩霖借
    款300萬元投資，周浩霖為保障自身權益，遂在訴外人李璣
    見證下，書立借據並設定系爭抵押權，上訴人另欠周浩霖、
    朱琪生多筆債務均未清償，故其主張債務不存在，請求塗銷
    系爭抵押權，應屬無據。上訴人積欠周浩霖債務，該借款債
    權由兩造及朱琪生繼承為公同共有，依民法第831條準用第8
    28條規定，應由兩造及朱琪生共同行使，兩造與朱琪生迄未
    協商，朱琪生於000年間去世，兩造共同繼承之借款債權請
    求權時效及系爭抵押權之除斥期間均無從進行等語，資為抗
    辯。答辯聲明：上訴駁回。
三、查上訴人於71年9月23日因買賣登記為系爭房地所有權人，
    周浩霖於99年8月24日死亡，由妻朱琪生及子女即上訴人、
    周寧靜、周寧音、周寧馨繼承，而朱琪生於000年0月00日死
    亡，有系爭房地登記謄本、周浩霖戶籍謄本及死亡證明書、
    朱琪生戶籍謄本等可參（見板司調卷第9至10、18至19、20
    至21頁），且為兩造所不爭，堪信為真。
四、上訴人主張系爭抵押權擔保之300萬元債權不存在，且已罹
    於15年請求權時效消滅，又經5年之除斥期間，系爭抵押權
    已消滅，故依民法第767條第1項中段規定請求被上訴人於辦
    理繼承登記後，塗銷系爭抵押權等語，為被上訴人所否認，
    並以前詞置辯。經查：
  ㈠因繼承、強制執行、徵收、法院之判決或其他非因法律行為
    ，於登記前已取得不動產物權者，應經登記，始得處分其物
    權，民法第759條定有明文。繼承人有數人時，在分割遺產
    前，各繼承人對於遺產全部為公同共有，民法第1151條亦有
    明定。繼承人請求分割該公同共有之遺產，性質上為處分行
    為，如係不動產，依民法第759條規定，於未辦妥繼承登記
    前，不得為之。因繼承取得土地權利之登記，得由權利人或
    登記名義人單獨申請之；繼承人為二人以上，部分繼承人因
    故不能會同其他繼承人共同申請繼承登記時，得由其中一人
    或數人為全體繼承人之利益，就被繼承人之土地，申請為公
    同共有之登記，土地登記規則第27條第3款、第120條第1項
    前段均有明文。是依前開規定，抵押權之繼承登記得由共同
    繼承人中之一人單獨辦理，毋須全體繼承人協同辦理甚明。
  ㈡按繼承人有數人時，在分割遺產前，各繼承人對於遺產為全
    部為公同共有，民法第1151條定有明文。而繼承人請求分割
    該公同共有之遺產，性質上為處分行為，如係不動產，依民
    法第759條規定，於未辦妥繼承登記前，不得為之。又不動
    產之繼承登記，得由任何繼承人為全體繼承人聲請之，除經
    繼承人全體同意，得申請為分別共有之登記外，均應申請為
    公同共有之登記，此觀土地法第73條第1項及土地登記規則
    第120條第1項規定即明。是繼承人請求他繼承人協同辦理不
    動產繼承登記，難認有保護之必要，不應准許，則其併訴請
    分割遺產辦理分別共有之登記及分割共有物，自亦無從准許
    （最高法院103年度台上字第2108號判決意旨可資參照）。
    兩造及朱琪生為被繼承人周浩霖之繼承人，而朱琪生死亡後
    ，兩造為其共同繼承人，則就系爭抵押權之繼承登記，依前
    揭土地登記規則等規定，共同繼承人中之上訴人即可單獨辦
    理，無訴請其他共同繼承人協同辦理之必要，本件上訴人訴
    請被上訴人協同辦理系爭抵押權之繼承登記，依上開裁判要
    旨，欠缺權利保護之必要，不應准許。
　㈢上訴人稱因伊不具有公權力，無法取得連國強、連國馨年籍
    資料及其等與其母周寧馨間身分證明暨死亡登記（除戶謄本
    ）等文件，故伊請求協同辦理繼承登記，確有權利保護之必
    要云云；然依本院函詢新北市中和地政事務所辦理土地繼承
    登記事宜，該所回覆：「…㈠查周宏委託代理人藍玉芬前於10
    9年3月27日就本市○○區○○段000地號土地及同段1934建號建
    物向本所申辦抵押權之繼承登記，並經本所以109年北中地
    登字第53340號案收件，案經審查，申請人案附繼承系統表
    所載被繼承人周浩霖之次女周寧馨已歿，並由其長子連國強
    、長女連國馨繼承，惟經本所查調內政部戶役政系統，周寧
    馨已於民國65年9月14日遷出美國，故查無載有其死亡記事
    之戶籍資料，依前揭規定所示，倘周寧馨為華僑無法提出戶
    籍謄本，須由申請人檢附經我駐外館處驗證之死亡證明書及
    身分證明文件辦理；另倘周寧馨之繼承人連國強、連國馨為
    華僑在臺未設有戶籍，尚須提出經我駐外機構驗證之合法證
    明親屬關係文件，據以申辦繼承登記，故倘申請人無法提出
    前開證明文件，因本所無從僅依案附國內戶籍資料認定申請
    人所主張周寧馨已死亡，其繼承人為連國強、連國馨兩人等
    情，故以109年3月30日中登補字第162號補正通知單通知申
    請人補正，惟因逾期未補正，嗣經本所以109年4月20日中登
    駁字第63號駁回通知單予以駁回在案。…㈢至有關貴院所詢『…
    可否單以｛周寧馨戶籍謄本｝所留存之登記認定周寧馨仍是周
    浩霖之合法繼承人，進而辦理…繼承登記』，依繼承登記法令
    補充規定第16點規定：『繼承人須於繼承開始當時生存；繼
    承開始當時已死亡者，則無繼承人之資格…』，倘申請人主張
    周寧馨確已早於被繼承人周浩霖死亡，即無從以周寧馨為繼
    承登記之權利主體，當應提出周寧馨之死亡證明文件及其合
    法繼承人之身分證明文件憑辦…」（見本院卷第371至373頁
    ），足見上訴人向地政機關申請辦理系爭抵押權之繼承登記
    ，係因提出之文件資料不完整，經該地政機關限期命其補正
    ，因未補正致遭駁回申請，並非因上訴人不得單獨辦理繼承
    登記而遭駁回，是上訴人於備齊文件後仍可向地政機關申請
    辦理系爭抵押權之繼承登記，難認上訴人無從自行辦理系爭
    抵押權繼承登記。又被上訴人已提出土地登記規則第119條
    第1項所定申辦繼承登記所必要之周寧馨結婚證明書與連國
    強、連國馨之出生證明文件供參考（見本院卷第443至447頁
    ），上訴人仍以前詞置辯，顯無足採，附此敘明。
　㈣系爭抵押權尚未辦理繼承登記，為兩造所不否認，並有系爭
    房地登記第一類謄本可佐（見板司調卷第9至10頁），縱認
    系爭抵押權所擔保之借款債權不存在，或借款債權罹於15年
    請求權消滅時效，又因5年除斥期間之經過系爭抵押權消滅
    ，然登記為系爭抵押權人之周浩霖已死亡，其繼承人中之朱
    琪生亦已死亡，兩造為系爭抵押權之共同繼承人，依前開規
    定及說明，兩造自應先行辦理繼承登記，始得處分塗銷系爭
    抵押權，系爭抵押權既未經辦理繼承登記，則上訴人訴請塗
    銷系爭抵押權，無從准許。
五、綜上所述，上訴人依民法第767條第1項中段規定，請求被上
    訴人就系爭抵押權協同辦理繼承登記後予以塗銷，為無理由
    ，不應准許。原審為上訴人敗訴之判決，並無不合。上訴論
    旨指摘原判決不當，求予廢棄改判，為無理由，應駁回其上
    訴。
六、本件事證已臻明確，兩造其餘之攻擊或防禦方法及所用之證
    據，經本院斟酌後，認為均不足以影響本判決之結果，爰不
    逐一論列，附此敘明。
七、據上論結，本件上訴為無理由，依民事訴訟法第449條第1項
    、第78條，判決如主文。
中　　華　　民　　國　　109 　年　　11　　月　　17　　日
                  民事第十九庭  
                      審判長法  官  魏麗娟
                            法  官  張婷妮
                            法  官  潘進柳
正本係照原本作成。
如不服本判決，應於收受送達後20日內向本院提出上訴書狀，其
未表明上訴理由者，應於提出上訴後20日內向本院補提理由書狀
（均須按他造當事人之人數附繕本）上訴時應提出委任律師或具
有律師資格之人之委任狀；委任有律師資格者，另應附具律師資
格證書及釋明委任人與受任人有民事訴訟法第466 條之1第1項但
書或第2項所定關係之釋明文書影本。如委任律師提起上訴者，
應一併繳納上訴審裁判費。
中　　華　　民　　國　　110 　年　　11　　月　　17　　日

　　　　　　　　　　　　　  書記官　廖婷璇